【裁判字號】    97,訴,1797
【裁判日期】    970915
【裁判案由】    損害賠償等
【裁判全文】
臺灣臺中地方法院民事判決  97年度訴字第1797號
原      告  乙○○○
            丙○○
前列二人共同
訴訟代理人  張智學律師
被      告  國泰世華商業銀行股份有限公司
法定代理人  甲○○
訴訟代理人  吳紹貴律師
            王銘助律師
上列當事人間請求損害賠償事件，本院於民國97年8月27日言詞
辯論終結，判決如下：
    主  文
被告應給付原告乙○○○、丙○○新台幣壹佰伍拾萬元，及自民
國九十七年七月三十一日起至清償日止，按週年利率百分之五計
算之利息。
訴訟費用由被告負擔。
本判決於原告以新臺幣伍拾萬元為被告供擔保後，得假執行。但
被告以新臺幣壹佰伍拾萬元為原告預供擔保，得免為假執行。
    事實及理由
壹、原告主張：
一、原告乙○○○、丙○○分別為訴外人蘇清添之配偶及子女，
    蘇清添已經死亡，其餘繼承人蘇仁弘、蘇宥而業已向法院辦
    理拋棄繼承，原告乙○○○則向法院聲明限定繼承，依法由
    原告丙○○、乙○○○共同限定繼承蘇清添之權利及義務。
    蘇清添曾邀訴外人陳清得、陳月娥、原告乙○○○等為連帶
    保證人向被告公司借款，於民國96年1月間尚積欠新台幣 (
    下同)28,609,80 5元，蘇清添乃與被告協議簽訂債務協議清
    償契約書（下稱系爭契約書），約定由蘇清添以2480 萬元
    參與投標，若得標者，被告得自法院拍賣款分配受償，蘇清
    添再行給付520萬元，即結清債務；如因未得標或不可歸責
    於雙方當事人事由，致契約無法履行者，被告應將已收取價
    金無息退還蘇清添。蘇仁弘向友人借款150萬元，匯款150萬
    元予被告，並由訴外人張家憲以2482萬4千元向法院投標而
    未得標，被告依系爭契約書遲延給付違約金第2項之約定，
    理應無息返還150萬元之價金。惟被告公司拒絕給付，主張
    抵銷借款債權。
二、蘇清添因積欠被告借款28,609,805元，而與被告訂立系爭契
    約書，並約定「如因未得標或不可歸責於雙方當事人之事由
    ，致契約無履行者，甲方（即被告）應將已收價金無息退還
    乙方（即原告）」等語，被繼承人蘇清添於訂約時已積欠被
    告借款債務28,609,805元及利息、違約金，為被告所明知，
    被告公司仍於系爭契約書中與蘇清添約定，在未得標之情形
    下，被告公司應將已收之價金（保證金之性質）150萬元返
    還予蘇清添，而非約定用以抵充蘇清添所欠債務，足認雙方
    於訂約時有意排除抵銷之適用。如認上開約定並未排除抵銷
    之適用，被告可於返還價金150萬元之際始就借款債權主張
    抵銷，上開返還價金之約定形同具文，即無實現之可能，絕
    非債務人與被告簽訂返還價金約定之本意。兩造既於系爭借
    款債務之外，就系爭150萬元如何返還另為明文約定，即屬
    排除抵銷之特約，依民法第334條第1項之規定，被告自不得
    再行主張抵銷。況且系爭150萬元是蘇仁弘係向友人借貸，
    被告公司主張抵銷，實有違誠信原則，是以，該150萬元應
    退還與原告丙○○、乙○○○。
三、並聲明：（一）如主文第一項所示。（二）原告願供擔保，
    請准宣告假執行。
貳、被告則以：
一、按抵充、抵償與抵銷係為不同之概念，清償抵充乃係債務人
    對於同一債權人負擔數宗債務，或負擔一宗債務而約定分為
    數次給付時，為清償提出之給付，如不足以消滅全部債務，
    決定其給付抵充何項債務之清償。抵償乃債務人以其資產清
    償債務之謂。抵銷者，乃二人互負債務，而其給付種類相同
    ，並均屆清償期者，各得以其債務，與他方之債務，互為抵
    銷。由上開說明可知，抵充、抵償均係清償之意，而抵銷為
    二給付種類相同之債務，互為抵銷而消滅之意。二者意義迥
    然不同。於系爭契約書中被告與蘇清添約定，在未得標之情
    形下，被告應將已收之價金（保證金之性質）150萬元返還
    予蘇清添，而非約定直接用以抵充、抵償（即清償）蘇清添
    所欠債務，僅為雙方約定系爭150萬元，並非蘇清添直接清
    償部分之債務，而取得返還之權利，然並無排除抵銷規定適
    用之意。蓋倘直接約定系爭150萬元直接抵充或抵償蘇清添
    對上訴人所負債務者，則蘇清添對上訴人即無請求返還之權
    利，根本無法產生主動債權、被動債權，此時即無二給付種
    類相同之債務存在，抵銷之適格情形即無由存在。
二、再依民法第334條之規定，除非「依債之性質不能抵銷」或
    有「當事人之特約不得抵銷」之情事，否則，雙方於互負債
    務，而其給付種類相同，並均屆清償期之情形下，皆得以其
    債務與他方之債務互為抵銷，此等抵銷權利稱之為「法定抵
    銷」。換言之，被告抵銷權之行使來自於法律賦予之基本權
    利，而「雙方有特約不得抵銷」既係有利於原告之事實，當
    應由原告對此有利於己之事實負舉證責任，矧原告迄今對此
    等「特約」之存在均無法舉證以實其說，卻主張系爭契約書
    中並未約定得行使抵銷權，故雙方於訂約時即有意排除抵銷
    之適用云云，顯有違誤。再者，被告與蘇清添未約定該150
    萬元直接抵充或抵償蘇清添對被告所負債務，並無法直接推
    論為排除抵銷之特約，因被告與蘇清添為系爭契約書約定之
    時，根本無抵銷之情形、要件，又如何能謂係排除抵銷之約
    定。
三、另原告認為被告若可主張抵銷抗辯，則系爭契約書中約定「
    無法得標，致契約無法履行者，將無息退還」等語，將沒有
    任何意義云云。蓋於原告有請求返還之權利，方有抵銷規定
    之適用，且於被告主張抵銷之情形下，蘇清添之債務於抵銷
    之金額範圍內，亦因而減少，對蘇清添並無不利益之情形。
    且所謂「無法得標」之包括情況甚多，因涉案不動產標售係
    由執行法院公開舉行，蘇清添固得自覓特定人出價買回，但
    任何第三人亦得參與該不動產之公開標售，倘若系爭不動產
    經由第三人參與投標，而出價高於被告與蘇清添所約定之價
    金，系爭不動產即由該第三人拍賣取得，蘇清添當然無法得
    標，於此情況下，則系爭債務即因拍賣價金之分配而受償，
    被告之債權既已受清償，系爭保證金當然有無息退還予蘇清
    添之可能與必要，否則被告豈非雙重獲利？系爭契約書約定
    「無法得標，致契約無法履行者，將無息退還」，即有其存
    在意義，而非如原告所謂該契約書之約定，將沒有任何意義
    。
四、所謂爭點效理論，乃指前後兩案當事人相同，法院就前案當
    事人重要爭點所為之判斷，不得於後案作相反之判斷，當事
    人亦不得再為不同主張之謂。而本件兩造間得否主張抵銷為
    本院另案96年度訴字第2034號、台灣高等法院台中分院97年
    度上易字第14號民事判決確定之重要爭點，亦經兩造認真辯
    論，且經本院另案96年度訴字第2034號審理程序中，整理並
    簡化爭點列為爭執事項，兩造亦就該項目為攻妨；經台灣高
    等法院台中分院97年度上易字第14號判決認定：「本件上訴
    人（即被告）就其依約應無息退還予蘇清添之款項，固不得
    對蘇清添主張用以抵償其所積欠之本金暨利息債務，但於蘇
    清添死亡後，由其繼承人限定繼承其權利義務，亦同時對上
    訴人負有高達28,609,805元本息之債務，且已屆清償期而互
    負債務之條件下，上訴人自非不得對蘇清添之繼承人主張抵
    銷。」，是原告即不得於本件為相反之主張，否則即有違民
    事訴訟上誠信原則。準此，原告訴請損害賠償，即無理由而
    應予駁回。
五、並聲明：（一）原告之訴駁回。（二）如受不利判決，願供
    擔保請准宣告免為假執行。
參、不爭執事項（並採為本院判決基礎）：
一、訴外人蘇清添邀陳清得、陳月娥及原告乙○○○為連帶保證
    人向被告借款，於債務協議清償契約書簽訂時，尚積欠0000
    0000元及其利息、違約金未為清償。
二、蘇清添與被告於96年1 月間訂立債務協議清償契約書，約定
    俟上開借款擔保之不動產於臺灣雲林地方法院拍賣時，蘇清
    添將委託第三人以2480萬元參與投標，如能得標，蘇清添積
    欠被告上開債務於其再行給付520萬元後即行消滅。如未能
    得標或因不可歸責雙方當事人事由致契約無法履行者，被告
    應將已收取之價金無息退還蘇清添。
三、臺灣雲林地方法院95年民執辛字第13698號執行案件舉行第
    二次拍賣時，乙○○○委託張家憲以底價2482萬4千元投標
    ，但並未得標。
四、蘇仁弘已依蘇清添之囑匯款150萬元給被告，嗣後蘇清添於
    96年2月11日死亡，其繼承人為原告二人及訴外人蘇仁弘、
    蘇宥而，訴外人蘇仁弘、蘇宥而業已向法院為拋棄繼承，原
    告乙○○○則向法院聲明限定繼承，依法由乙○○○、丙○
    ○共同限定繼承蘇清添之遺產。
五、原告乙○○○與訴外人蘇仁弘曾於96年間對被告提起返還前
    揭150萬元之訴，於訴訟中乙○○○撒回訴訟，經本院判決
    蘇仁弘勝訴，嗣經被告上訴後，台灣高等法院台中分院以97
    年度上易字第14號撤銷本院之判決，改判駁回蘇仁弘之訴，
    其主要理由為「本件上訴人就其依約應無息退還予蘇清添之
    款項，固不得對蘇清添主張用以抵償其所積欠之本金暨利息
    債務，但於蘇清添死亡後，由其繼承人限定繼承其權利義務
    ，亦同時對上訴人負有高達28,609,805元本息之債務，且已
    屆清償期而互負債務之條件下，上訴人自非不得對蘇清添之
    繼承人主張抵銷。」。
肆、爭執事項：
一、本院另案96年度訴字第2034號、台灣高等法院台中分院97年
    度上易字第14號判決理由（詳如不爭執事項五所示）是否發
    生爭點效？
二、如不生爭點效效力，被告可否以對蘇清添之借款債權主張抵
    銷系爭150萬元？
伍、法院之判斷：
一、本院另案96年度訴字第2034號、台灣高等法院台中分院97年
    度上易字第14號判決理由（詳如不爭執事項五所示）對於本
    件不生爭點效之效力：
（一）按所謂「爭點效」，係指法院於確定判決理由中，就訴訟
      標的以外當事人所主張之重要爭點，本於當事人辯論之結
      果已為判斷時，除有顯然違背法令，或當事人已提出新訴
      訟資料足以推翻原判斷之情形外，於同一當事人就與該重
      要爭點有關所提起之他訴訟，不得再為相反之主張，法院
      亦不得作相反之判斷，始符合民事訴訟法上之誠信原則（
      最高法院92年度台上字第315號、88年度台上字第2230號
      、88年度台上字第557號、84年度台上字第2530號、81年
      度台上字第625號、73年度台上字第4062號判決意旨參照
      ）。本院另案96年度訴字第2034號、台灣高等法院台中分
      院97年度上易字第14號判決如就當事人所主張之重要爭點
      ，本於當事人辯論之結果，已為判斷時，除有顯然違背法
      令之情形，或當事人已提出新訴訟資料足以推翻原判斷之
      情形外，於「同一當事人」就與該主要爭點有關所提起之
      後訴訟，不得為相反之主張，法院亦不得作相反之判斷，
      始符合誠信原則。綜上，爭點效之要件如下：1.前訴與後
      訴之當事人為同一。2.就前訴之正當與否判斷過程中，成
      為主要爭點之部分。3.法院就該爭點曾為實質上之審理，
      當事人在前訴亦曾盡其主張舉證之工作。4.前訴與後訴之
      爭執大致同等。
（二）經查，本院另案96年度訴字第2034號、台灣高等法院台中
      分院97年度上易字第14號事件之原告（二審為被上訴人）
      為「蘇仁弘」，被告（二審為上訴人）則為「國泰世華商
      業銀行股份有限公司」，有上揭判決影本附卷可稽。本件
      原告「乙○○○及丙○○」並非上揭事件之當事人，故本
      件訴訟與本院另案96年度訴字第2034號、台灣高等法院台
      中分院97年度上易字第14號事件間，顯欠缺「爭點效」理
      論適用首應具備之「於同一當事人間」之要件，則被告抗
      辯本件應有「爭點效」理論之適用，而應受本院另案96年
      度訴字第2034號、台灣高等法院台中分院97年度上易字第
      14 號判決認定之拘束，洵無可採。
二、本院另案96年度訴字第2034號、台灣高等法院台中分院97年
    度上易字第14號判決理由（詳如不爭執事項五所示）對於本
    件不生爭點效之效力，被告不可以對蘇清添之借款債權主張
    抵銷系爭150萬元：
（一）按解釋意思表示，應探求當事人之真意，不得拘泥於所用
      之辭句，民法第98條定有明文。次按解釋契約，固須探求
      當事人立約時之真意，不能拘泥於契約之文字，但契約文
      字業已表示當事人真意，無須別事探求者，即不得反捨契
      約文字而更為曲解。又解釋當事人所立書據之真意，以當
      時之事實及其他一切證據資料為其判斷之標準，不能拘泥
      字面或截取書據中一二語，任意推解致失真意。再按解釋
      當事人立約之真意，除雙方中途有變更立約內容之同意，
      應從其變更以為解釋外，均以當事人立約當時之真意為準
      （最高法院17年上字第1118號、19年上字第28號、49年台
      上字第303號判例參照）。
（二）復按繼承人自繼承開始時，除本法另有規定外，承受被繼
      承人財產上之一切權利義務。又繼承人得限定以因繼承所
      得之遺產，償還被繼承人之債務；繼承人有數人，其中一
      人主張為前項限定之繼承時，其他繼承人視為同為限定之
      繼承；為限定之繼承者，其對於被繼承人之權利、義務，
      不因繼承而消滅。民法第1148條第1項、第1154條分別定
      有明文。我國民法繼承係一人死亡時，由其親屬或其所指
      定之人一般的、包括的承繼其遺產，即繼承人於繼承開始
      之瞬間，當然且包括的承繼被繼承人之財產法的地位，故
      我國民法之繼承，可謂為被繼承人地位之繼承。所謂「一
      般的繼承」，係不問財產之種類，全部同樣的繼承；「包
      括的繼承」，繼承人就被繼承人財產之權利義務包括的承
      繼，即為繼承標的之財產包括的為一體而被繼承。專屬於
      被繼承人一身之財產或因被繼承人之死亡而消滅或歸屬於
      第三人之財產，不在繼承之列。又所謂「財產法上之權利
      義務」，係指積極財產（權利）、消極財產（義務）。
（三）經查，訴外人蘇清添邀陳清得、陳月娥及被告乙○○○為
      連帶保證人向被告借款，因尚積欠28,609,805元及其利息
      、違約金未為清償，故蘇清添與被告於96年1月間訂立系
      爭契約書，約定相關清償價金之事宜。依上揭說明，綜觀
      系爭契約書可知，被告與蘇清添訂立系爭契約之目的，應
      為蘇清添俟上開借款案擔保之不動產於臺灣雲林地方法院
      拍賣時，蘇清添將委託第三人以2480萬元參與投標，如能
      得標，蘇清添積欠被告上開債務於其再行給付520萬元後
      即行消滅；如未能得標或因不可歸責雙方當事人事由致系
      爭契約書無法履行者，被告應將已收取之系爭價金（即要
      約金150萬元）無息退還蘇清添。準此，依蘇清添與被告
      間系爭契約之真意，被告對於蘇清添繳交系爭150萬元之
      要約金不可以對蘇清添之上開借款債權主張抵銷。是以，
      上開借款案擔保之不動產於臺灣雲林地方法院拍賣時，若
      未能得標或因不可歸責雙方當事人事由致系爭契約書無法
      履行，被告應將已收取之系爭價金150萬元返還蘇清添。
      又查蘇清添已於96年2月11日過世，其繼承人為原告二人
      及訴外人蘇仁弘、蘇宥而；蘇仁弘、蘇宥而業已向法院為
      拋棄繼承，原告乙○○○則向法院聲明限定繼承，依法由
      原告乙○○○、丙○○共同限定繼承蘇清添之遺產。依前
      揭之說明，限定繼承者，其對於被繼承人之權利、義務，
      不因繼承而消滅，是原告等人係承繼被繼承人之積極財產
      （權利）及消極財產（義務），即原告等人繼承被繼承人
      之債權債務具有同一性。據此，蘇清添依系爭契約書繳交
      系爭150萬元與被告，於臺灣雲林地方法院拍賣上開借款
      案擔保之不動產，未能得標時，被告不可以對蘇清添之上
      開借款債權主張抵銷，應將系爭150萬元返還蘇清添乙事
      ，應屬原告等人承繼被繼承人蘇清添財產之一部分。依前
      開之說明，被告應將系爭150萬元返還蘇清添之繼承人即
      原告等人，不可以對蘇清添之上開借款債權主張抵銷。從
      而，原告依系爭債務清償契約書請求被告返還已收受之系
      爭價金150萬元，及自起訴狀繕本送達翌日即97年7月31日
      起至清償日止，按週年利率5%計算之利息，為有理由，應
      予准許。
陸、本判決兩造均陳明願供擔保，請准宣告假執行或免為假執行
    ，核均無不合，應予准許，爰分別酌定相當之擔保金額宣告
    之。
柒、本件事證已臻明確，兩造所為其他攻擊防禦方法及主張，於
    事實認定及判決結果不生影響，爰不逐一審究，併予敘明。
捌、訴訟費用負擔之依據：民事訴訟法第78條。
中    華    民    國    97    年    9    月     15    日
                  民事第一庭    法  官  陳學德
正本係照原本作成。
如對本判決上訴，須於判決送達後20日內向本院提出上訴狀。
中    華    民    國    97    年    9    月     15    日
                                書記官


司法院資訊處製作；財團法人民間司法改革基金會備份。
